【裁判字號】    97,訴,57
【裁判日期】    970422
【裁判案由】    新型專利舉發
【裁判全文】
臺北高等行政法院判決
                                     97年度訴字第00057號
                              .
原      告  甲○○
訴訟代理人  賴安國  律師
複 代 理人  李政憲  律師
被      告  經濟部智慧財產局
代  表  人  王美花（局長）住同上
訴訟代理人  丙○○
參  加  人  文德光學股份有限公司
代  表  人  乙○○
訴訟代理人  劉法正  律師
            楊祺雄  律師
複 代 理人  蘇燕貞  律師
上列當事人間因新型專利舉發事件，原告不服經濟部中華民國96
年11月12日經訴字第09606077500號訴願決定，提起行政訴訟，
經本院裁定命參加人獨立參加本件被告訴訟。本院判決如下：
    主  文
原告之訴駁回。
訴訟費用由原告負擔。
    事  實
一、事實概要：
    緣原告前於民國（下同）89年1 月24日以「眼鏡副鏡之結構
    改良」向被告申請新型專利，經被告編為第00000000號審查
    准予專利，並於公告期滿後，發給新型第226968號專利證書
    。嗣參加人以該專利違反核准時專利法第98條第2 項及第10
    4 條第3 款之規定，對之提起舉發。案經被告審查，認系爭
    專利違反核准時專利法第98條第2 項之規定，於96年6 月1
    日以（96）智專三（一）02008 字第09620305670 號專利舉
    發審定書為「舉發成立，應撤銷專利權。」之處分。原告不
    服，提起訴願，遭決定駁回，遂提起本件行政訴訟。本院認
    本件行政訴訟之結果，參加人之權利或法律上利益將有可能
    受損害，爰依職權裁定命獨立參加被告之訴訟。
二、兩造聲明：
    (一)原告聲明：
      1.原處分及原決定均撤銷。
      2.訴訟費用由被告負擔。
    (二)被告聲明：
      1.駁回原告之訴。
      2.訴訟費用由原告負擔。
    (三)參加人聲明：
      1.駁回原告之訴。
      2.訴訟費用由原告負擔。
三、兩造之爭點：
    系爭案是否違反核准時專利法第98條第2 項進步性之規定，
    不符新型專利之要件？
  (一)原告主張：
  1.訴願決定機關不採原告答辯，而為舉發成立之決定，無非係
    以證據一「87年6月17日公開之歐洲專利第EP0 000000A1 號
    『Auxilairy lenses」for eyeglasses』專利案」、證據二
    「87年6月17日公開之大陸地區第CN0000000號『眼鏡附屬鏡
    框結合構造』專利案」、證據三「88年11月9日公開之美國
    第5,980,036號『EYEGLASS DEVICES WITH REMOVABLE AUXI-
    LIARY LENSES OR FRAMES』專利案」等證據為據。進而判斷
    系爭專利確為熟習該項技術者依據以舉發專利一、二及三之
    結合所能輕易完成且未能增進功效云云。惟查：系爭專利案
    並非為運用申請前既有之技術或知識，而為熟習該項技術者
    所能輕易完成且未能增進功效，詳如下述。
  2.就主鏡框之橋接元件於是否可被完全遮蔽乙節。
  (1)依修正前專利法第103 條第2 項之規定：「新型專利權範圍
    ，以說明書所載之申請專利範圍為準。必要時，得審酌說明
    書及圖式。」，及現行專利法第106 條之規定：「新型專利
    權範圍，以說明書所載之申請專利範圍為準，於解釋申請專
    利範圍時，並得審酌創作說明及圖式。」，由修正前後之法
    條皆可知悉，專利權範圍需審酌說明書內容及圖式作解釋。
  (2)由系爭專利說明書第4頁末段「本創作之首要目的，乃在提
    供一種眼鏡副鏡之結構改良，藉於連接框延設一體成型之螺
    設式鏡框，而可容鏡片更換，來避免金錢之浪費，且螺接柱
    係設於鏡框外緣的內側，使螺接柱不會顯現於外，同時副鏡
    的連接框前側並延伸一翼片，可在卡套結合後遮覆住主鏡的
    連接框，而使整體外觀具有一體性，來提高美觀增進產品的
    價值性」可知，系爭專利之目的在於使整體外觀具有一體性
    。系爭專利說明書第6頁第10~14行亦述及「該翼片66的高度
    在副鏡6卡套於主鏡5後，係可如圖六所示一般，以最少能遮
    覆住主鏡5的連接框52不露出為最佳」。故為達上述目的，
    系爭專利所採之技術特徵在於：螺接柱係設於鏡框外緣的
    內側，使螺接柱不會顯現於外；一翼片，可在卡套結合後
    遮覆住主鏡的連接框。是故系爭專利範圍中「…該翼片並可
    遮覆住主鏡的連接框…」此一部分，依修正前專利法第103
    條第2項之規定，回歸說明書內容後應解讀為「該翼片66 的
    高度在副鏡6卡套於主鏡5後，係可如圖六所示一般，以最少
    能遮覆住主鏡5的連接框52不露出為最佳」為宜。
  (3)準此，原處分及訴願決定未依前揭專利法規定審酌系爭專利
    創作說明及圖式，率認難逕以該說明書之記載來判斷系爭專
    利獨立項之技術特徵，其事實認定與適用法律顯然皆有違法
    不當之處，依法應予撤銷。
  3.據以舉發專利一、二無法證明系爭專利不具進步性。
  (1)修正前專利法第98條規定：「新型係運用申請前既有之技術
    或知識，而為熟習該項技術者所輕易完成且未能增進功效時
    ，雖無前項所列情事，仍不得依本法取得新型專利」，又「
    稱新型者，謂對物品之形狀、構造或裝置之創作或改良」為
    同法第97條所明定。故新型重在型之創新，雖其所用之原理
    相同，作用目的相同，惟其構造設計上有所不同，仍不失其
    為新型；比較兩新型專利是否同一，應就其目的、形狀、構
    造、功效等整體觀察，若一不同，即非同一；新型專利應用
    之手段，在原理上縱非全新，乃習知技術，但如在空間型態
    上係屬創新，並較原物品在形狀、構造或裝置上能增進某部
    之特殊功效時，即應認為合於新型專利要件」，有最高行政
    法院71年度判字第607號、78年度判字第516號及68年度判字
    第4999號判決要旨可茲參照。
  (2)原處分及訴願決定書謂：「…系爭專利於副鏡二鏡框間的連
    接框前側設有翼片，該翼片並可遮覆住主鏡的連接框之結構
    亦已揭露於證據一、二之圖式第8圖其附屬鏡框橋接元件呈C
    形狀，該C形狀橋接元件21具有遮覆主鏡框之前壁。故系爭
    專利申請專利範圍所載之構造於系爭專利申請前已見公開」
    、「…依證據一、二圖式第8圖亦已揭露附屬鏡框之C型橋接
    元件於包覆主鏡框之前壁後，同樣具有遮蔽主鏡連接框之功
    效…」云云，惟查：
  據以舉發專利一、二之圖式第8圖係為斷面圖，並無法揭露
    出系爭專利翼片可完全遮覆主鏡連接框之特徵。
  由以上之可能實施例可知，該斷面圖可衍伸出多種不同的實
    施例，故凡具有圖學之基本概念者，皆明瞭僅藉由斷面圖之
    揭示，並無法直接而無歧異的推導出本案翼片可完全遮覆主
    鏡連接框之特徵，且觀乎據以舉發專利一、二之說明書中，
    僅於第二案第3頁倒數第3~4行中對第8圖有如下說明：「橋
    接元件21可設成C型而具有一對磁性元件24設置在橋接元件
    13的磁性元件14的上和下面」，並未揭示出系爭專利翼片可
    完全遮覆主鏡連接框之特徵。又詳觀據以舉發專利二之說明
    書內容，其主要技術特徵在於利用磁性元件而將主鏡與副鏡
    相結合，此可由據以舉發專利二第3圖得知，第3圖係為據以
    舉發專利二眼鏡之正視圖，藉此可清晰的看出其副鏡之橋接
    元件21並未完全遮覆住主鏡之橋接元件13，而其第4至9圖係
    利用不同手段配合磁性元件而將副鏡與主鏡接合之技術，由
    此可看出據以舉發專利二並未揭示將主鏡之橋接元件予以遮
    覆此一概念，是故系爭專利並無法透過據以舉發專利一、二
    之建議或教示，而為熟習此項技術者可輕易完成，且本案在
    具體實現上，確具有明顯且突出之進步，自符合進步性之要
    求。
  4.況另案專利異議事件一（PO1）的行政判決（即本院91年度
    訴字第4909號）中，法院已就與本件據以舉發證據一、二類
    似之該案的引證三、四認定「引證三實質上並無如系爭案於
    副鏡中央連接框有翼片之設置，同時引證三中亦無系爭案之
    螺接柱。」及「引證四實質上亦無如系爭案於副鏡間連接框
    設有翼片，具有遮覆主鏡連接框，形成一體性之整體外觀之
    效果。故引證四亦不足以證明系爭案不具新穎性及進步性。
    」即明，本件舉發所提之證據確與系爭專利之上開另案專利
    異議事件一（PO1）中部分證據相同，且所持理由亦完全相
    同，故依法任何人應不得以同一事實及同一證據，再為舉發
    原則，被告認事用法均有違誤。
  5.綜上所述，系爭第00000000號「眼鏡副鏡之結構改良」新型
    專利案並非為運用申請前既有之技術或知識，而為熟習該項
    技術者所能輕易完成且未能增進功效者，故被告之原處分有
    違修正前專利法第98條規定，爰請鈞院惠予詳察，並祈早賜
    判決如訴之聲明，以維法紀，實感德便。
  (二)被告主張：
  1.原告起訴理由2.謂系爭專利申請專利範圍中「…該翼片並可
    遮覆住主鏡的連接框…」等文字，回歸說明書內容後應解讀
    為「該翼片66的高度在附鏡6卡套於主鏡5後，係可如圖六所
    示一般，以最少能遮覆住主鏡5的連接框52不露出為最佳」
    為宜云云。惟查該等說明書內容並未記載於系爭專利申請專
    利範圍中，故要難以說明書之記載來判斷系爭專利獨立項之
    技術特徵。系爭專利申請專利範圍所載「…該翼片並可遮覆
    住主鏡的連接框…」確已揭露於據以舉發專利一、二圖式第
    8圖附屬鏡框之C形橋接元件於包覆主鏡框之前壁後，具有遮
    蔽主鏡連接框之功效，故原處分並無違法之處，起訴理由無
    足採。
  2.起訴理由3.謂據以舉發專利一、二之圖式第8圖係為斷面圖
    ，並無法揭露出系爭專利翼片可完全遮覆主鏡連接框之特徵
    ；且參閱據以舉發專利一、二第8圖之斷面圖其正視圖之可
    能實施例之一、二，可知藉由斷面圖之揭示，並無法直接而
    無歧異的推導出系爭專利翼片可完全遮覆主鏡連接框之特徵
    云云。惟經查不論原告所提附件二第2、3圖所繪為何，均無
    改於原處分所述：系爭專利申請專利範圍於副鏡二鏡框間的
    連接框前側設有翼片66，該翼片並可遮覆住主鏡的連接框之
    結構確已揭露於據以舉發專利一、二之圖8其附屬鏡框橋接
    元件21呈C形狀，該C形狀橋接元件21具有遮覆主鏡框之前壁
    等事實，故系爭專利不具進步性實至為明顯。起訴理由無足
    採。綜上所述，被告原處分並無違法，敬請駁回原告之訴。
  (三)參加人主張：
  1.系爭專利主要係將眼鏡之副鏡與主鏡利用磁鐵吸附卡套結合
    為一體，且副鏡於鏡框設有螺接柱（65），使鏡片為以螺設
    定位之可更換式，其特徵在於：副鏡二鏡框間的連接框前側
    設有一體成型的翼片（66），該翼片並可遮覆住主鏡的連接
    框，又，螺接柱係設於鏡框外緣的內側面，使能提高整體外
    觀的美感（參見系爭專利申請專利範圍所載）。因此，系爭
    專利之技術特徵有二：(1)一體成型之翼片（66）；(2)螺接柱
    （65）設於副鏡框外緣之內側面。而前揭翼片（66）之主要
    功能係為遮覆住主鏡之連接框，至於是否須遮覆副鏡之連接
    框，則於系爭專利申請專利範圍中未見限制。再者，螺接柱
    （65）設於副鏡框外緣之內側面之功能，主要係在於由正面
    看不到設有螺絲即可，故將螺接柱（65）設於副鏡框外緣之
    內側面均屬其範圍內，合先敘明。
  2.系爭專利申請專利範圍所載「副鏡二鏡框間的連接框前側設
    有一體成型的翼片，該翼片並可遮覆住主鏡的連接框」之技
    術特徵，早見於據以舉發專利一、二中：
  (1)查，參加人於舉發程序中所提出之據以舉發專利二乃據以舉
    發專利一歐洲專利之中國大陸對應申請案，由前揭據以舉發
    專利一、二之圖8所揭露之附屬鏡框之橋接元件（21）呈C形
    狀，其中橋接元件（21）之頂壁【即相當於系爭專利之連接
    框（61））及前壁（即相當於系爭專利之翼片（66）】，分
    別設置在主鏡框（10）之橋接元件（13）之上面及前面，該
    C形橋接元件（21）具有一對磁性元件（24），並已明顯具
    有能完全遮覆主鏡框（10）之橋接元件（13）之功能。
  (2)由前述可知，系爭專利中副鏡與主鏡可利用磁鐵吸附卡套結
    合為一體之構造已見於據以舉發專利一、二之主鏡或副鏡設
    有磁性元件可將副鏡與主鏡相互吸引定位。此外，系爭專利
    於副鏡二鏡框間的連接框前側設有翼片66，該翼片並可遮覆
    住主鏡的連接框之結構亦已揭露於據以舉發專利一、二之圖
    8 其附屬鏡框橋接元件21呈C形狀，該C形狀橋接元件21具有
    遮覆主鏡框之前壁，此亦為原處分所肯認（參見原處分書，
    第4頁第（十一）點以降）。是故，系爭專利申請專利範圍
    所載之構造於系爭專利申請前已見公開。
  3.系爭專利將螺接柱移置副鏡框外緣之內側面的做法，亦已見
    於據以舉發專利三：
  (1)據以舉發專利三之圖11的主鏡係由前方直視之立體圖，而其
    副鏡則為翻轉180度後，從副鏡之背面直視之立體圖。是故
    ，該圖11清楚顯示副鏡（260）（auxiliary frame）之鏡框
    （263）、（264）（first and second lens supports ）
    外緣的內側面設有螺接柱，亦即據以舉發專利三之圖11顯示
    在主鏡框設有磁鐵（230）、（231）、（232）、（233）、
    （234），並於副鏡（260）之鏡框（263）、（264）、鏡腳
    （267）、（268）附近設有凸起。
  (2)此外，依原告於舉發程序及面詢時所為答辯，原告均稱該據
    以舉發專利三之圖11，其螺接柱是設在勾桿內作結合，而非
    在副鏡框外緣之內側設螺接柱。然不論據以舉發專利三將螺
    接柱設於勾桿，或將該螺接柱設於副鏡框外緣之內側面，系
    爭專利將螺接柱設於副鏡框外緣之內側面，均為熟習該項技
    術者所能自據以舉發專利三輕易完成且未具功效之增進，且
    依該圖11所顯示，亦具有不使螺接柱外露之功效。換言之，
    系爭專利與據以舉發專利三均具有不使螺接柱外露之相同功
    效。因此，被告以系爭專利違反核准審定時應適用之專利法
    第98條第2項之規定，為舉發成立，撤銷系爭專利之處分，
    洵屬有據。
  4.原處分及訴願決定並無違法、不當之處：
  (1)復查，原告起訴主張原處分及訴願決定事實認定與適用法律
    顯然皆有違法不當之處，依法應予撤銷，無非係以「由系爭
    案說明書第4頁末段...可知，系爭專利案之目的在於使整體
    外觀具有一體性...。故為達上述目的，系爭案所採之技術
    特徵在於1.螺接柱係設於鏡框外緣的內側，使螺接柱不會顯
    現於外，2.一翼片，可在卡套結合後遮覆住主鏡的連接框。
    是故系爭專利案專利權範圍中『...該翼片並可遮覆住主鏡
    的連接框...』此一部分，依修正前專利法第103條第2項之
    規定，回歸說明書內容後應解讀為『該翼片66...以最少能
    遮覆住主鏡5的連接框52不露出為最佳』」（參見原告起訴
    理由2.(2)以降）云云為由。
  (2)惟查，系爭專利申請專利範圍僅界定「... 該翼片並可遮覆
    住主鏡的連接框... 」，而未及於其遮覆之程度，故雖於系
    爭專利創作說明中敘及「該翼片66... 以最少能遮覆住主鏡
    5 的連接框52不露出為最佳」等語，而前揭內容並未於申請
    專利範圍中主張，要難逕以該說明書之記載，據以判斷系爭
    專利獨立項之技術特徵。況如前述，依據以舉發專利一、二
    之圖8亦已揭露附屬鏡框之C形橋接元件具有遮覆住主鏡之前
    壁，同樣具有遮蔽主鏡連接框之功效。從而，原告上開指摘
    明顯曲解法意、認事基礎明顯錯誤，不待詞費。
  5.據以舉發專利一、二已足證明系爭專利不具進步性：
    原告固起訴主張據以舉發專利一、二之圖8係為斷面圖，並
    無法揭露出系爭專利之翼片可完全遮覆主鏡連接框之特徵，
    且藉由據以舉發專利一、二之圖8斷面圖之揭示，並無法直
    接而無歧異的推導出系爭專利之翼片可完全遮覆主鏡連接框
    之特徵，且觀乎據以舉發專利一、二之說明書，亦並未揭示
    出系爭專利之翼片可完全遮覆主鏡連接框之特徵，進而論結
    系爭專利並無法透過據以舉發專利一、二之建議或教示，而
    非熟習此項技術者可輕易完成，且主張系爭專利確實符合進
    步性之要求（參見前引原告行政訴訟起訴狀，第6頁第三、
    四點以降）。然查，不論原告所檢呈附件2之第2、3圖所繪
    為何，對原處分均無任何影響，蓋如前述，因系爭專利申請
    專利範圍於副鏡二鏡框間之連接框前側設有翼片（66），該
    翼片（66）並可遮覆住主鏡之連接框之結構確已揭露於證據
    一、二之圖8 其附屬鏡框之橋接元件（21）呈C形狀，該C形
    橋接元件（21）具有遮覆主鏡框之前壁等事實，故系爭專利
    不具進步性乙節，至為明顯。是以，原告上開指摘均非有理
    由，自無足採。
  6.綜上所陳，系爭專利申請專利範圍確實有違核准當時專利法
    第98條第2 項之規定，被告為舉發成立之處分應無違誤，訴
    願決定機關遞予維持亦無不合，敬祈  鈞院明鑒，賜判決如
    參加聲明，駁回原告之訴以維參加人權益，並符法旨，至感
    德便。
    理  由
一、按凡對物品之形狀、構造或裝置之創作或改良，而可供產業
    上利用者，得依法申請取得新型專利，固為系爭專利核准時
    專利法第97條暨第98條第1 項前段所明定。惟其新型如「係
    運用申請前既有之技術或知識，而為熟習該項技術者所能輕
    易完成且未能增進功效時」，仍不得依法申請取得新型專利
    ，復為同法第98條第2 項所明定。
二、本件系爭第00000000號「眼鏡副鏡之結構改良」新型專利案
    ，主要係將眼鏡之副鏡與主鏡利用磁鐵吸附卡套結合為一體
    ，且副鏡於鏡框設有螺接柱，使鏡片為以螺設定位之可更換
    式，其特徵在於，於副鏡二鏡框間的連接框前側設有一體成
    型的翼片，該翼片並可遮覆住主鏡的連接框，又螺接柱係設
    於鏡框外緣的內側面，使能提高整體外觀的美感者。參加人
    所舉舉發證據一為87年6 月17日公開之歐洲專利第EP000000
    0A1 號「Auxiliary lenses for eyeglasses 」專利案。證
    據二為87年7 月22日公開之大陸地區第CN0000000A號「眼鏡
    附屬鏡框結合構造」專利案。證據三為88年11月9日公開之
    美國第5,980,036 號「EYEGLASS DEVICES WITHREMOVABLE
    AUXILIARY LENSES OR FRAMES」專利案。證據四為86年6 月
    20日公開之「MODE OPTIQUE」雜誌。
三、被告略以：經審酌系爭專利之創作說明及圖式，固無熟習該
    項技術者難以實施之情事，且系爭專利之獨立項已合理界定
    其應用之領域，相關技術之分析於實質上亦未超出獨立項所
    揭露之範圍，故亦無申請專利範圍過大之問題。另據以舉發
    證據四無法證明系爭專利副鏡於鏡框設有螺接柱，且螺接柱
    係設於鏡框外緣的內側面之構造為申請前已公開在先之技術
    。復查，據以舉發證據三圖式第11圖在其附屬鏡框之鏡框與
    勾桿附近之凸起，依舉發答辯及面詢時原告均訴稱該圖式之
    螺柱是設在勾桿內作結合，而非在鏡框外緣內側設螺接柱。
    然不論證據三將螺柱設於勾桿，或將該螺柱設於鏡框外緣的
    內側面，系爭專利將螺接柱設於鏡框外緣的內側面均為熟習
    該項技術者所能自據以舉發證據三輕易完成且未具功效之增
    進者，且依該圖所顯示亦具有不使螺柱外露之功效。其次，
    系爭專利副鏡與主鏡可利用磁鐵吸附卡套結合為一體之構造
    已見於據以舉發證據一、二之主鏡或副鏡設有磁性元件可將
    副鏡與主鏡相互吸引定位。另系爭專利於副鏡二鏡框間的連
    接框前側設有翼片，該翼片並可遮覆住主鏡的連接框之結構
    亦已揭露於據以舉發證據一、二之圖式第8圖其附屬鏡框橋
    接元件呈C形狀，該C形狀橋接元件具有遮覆主鏡框之前壁。
    故系爭專利申請專利範圍所載之構造於系爭專利申請前已見
    公開。至於系爭專利上述之翼片可遮覆多少主鏡框之連接框
    ，僅見於說明書中敘及最少能遮覆住主鏡的連接框不露出為
    最佳，卻未於申請專利範圍中加以主張。綜上，比較系爭專
    利之整體構造特徵與據以舉發證據一、二不同處只在「螺接
    柱設於鏡框外緣的內側面」部分，但此部分已見於據以舉發
    證據三，因據以舉發證據一、二與證據三同為用磁鐵將副鏡
    與主鏡吸附之技術領域，系爭專利為熟習該項技術者依據以
    舉發證據一、二及證據三之結合所能輕易完成且未能增進功
    效，乃為舉發成立，應撤銷專利權之處分。
四、原告對於被告上開處分不服，提起訴願，遭決定駁回，遂提
    起本件行政訴訟，訴稱：由系爭專利說明書第4頁末段「本
    創作之首要目的，乃在提供一種眼鏡副鏡之結構改良，藉於
    連接框延設一體成型之螺設式鏡框，而可容鏡片更換，來避
    免金錢之浪費，且螺接柱係設於鏡框外緣的內側，使螺接柱
    不會顯現於外，同時副鏡的連接框前側並延伸一翼片，可在
    卡套結合後遮覆住主鏡的連接框，而使整體外觀具有一體性
    ，來提高美觀增進產品的價值性」可知，系爭專利之目的在
    於使整體外觀具有一體性。系爭專利說明書第6 頁第10~13
    行亦述及「該翼片66的高度在副鏡6 卡套於主鏡5 後，係可
    如圖六所示一般，以最少能遮覆住主鏡5 的連接框52不露出
    為最佳」。故為達上述目的，系爭專利所採之技術特徵在於
    ：螺接柱係設於鏡框外緣的內側，使螺接柱不會顯現於外
    ；一翼片，可在卡套結合後遮覆住主鏡的連接框。是故系
    爭專利範圍中「…該翼片並可遮覆住主鏡的連接框…」此一
    部分，依修正前專利法第103 條第2 項之規定，回歸說明書
    內容後應解讀為「該翼片66的高度在副鏡6 卡套於主鏡5 後
    ，係可如圖六所示一般，以最少能遮覆住主鏡5 的連接框52
    不露出為最佳」為宜。而據以舉發專利一、二之圖式第8 圖
    係為斷面圖，並無法揭露出系爭專利翼片可完全遮覆主鏡連
    接框之特徵，該斷面圖可衍伸出多種不同的實施例，並無法
    直接而無歧異的推導出本案翼片可完全遮覆主鏡連接框之特
    徵，且觀乎據以舉發專利一、二之說明書中，僅於第二案第
    3 頁倒數第3~4 行中對第8 圖有如下說明：「橋接元件21可
    設成C 型而具有一對磁性元件24設置在橋接元件13的磁性元
    件14的上和下面」，並未揭示出系爭專利翼片可完全遮覆主
    鏡連接框之特徵。又詳觀據以舉發專利二之說明書內容，其
    主要技術特徵在於利用磁性元件而將主鏡與副鏡相結合，此
    可由據以舉發專利二第3 圖得知，第3 圖係為據以舉發專利
    二眼鏡之正視圖，藉此可清晰的看出其副鏡之橋接元件21並
    未完全遮覆住主鏡之橋接元件13，而其第4 至9 圖係利用不
    同手段配合磁性元件而將副鏡與主鏡接合之技術，由此可看
    出據以舉發專利二並未揭示將主鏡之橋接元件予以遮覆此一
    概念，是故系爭專利並無法透過據以舉發專利一、二之建議
    或教示，而為熟習此項技術者可輕易完成，且本案在具體實
    現上，確具有明顯且突出之進步，自符合進步性之要求。況
    另案專利異議事件一（PO1 ）的行政判決（即本院91年度訴
    字第4909號）中，法院已就與本件據以舉發證據一、二類似
    之該案的引證三、四認定「引證三實質上並無如系爭案於副
    鏡中央連接框有翼片之設置，同時引證三中亦無系爭案之螺
    接柱。」及「引證四實質上亦無如系爭案於副鏡間連接框設
    有翼片，具有遮覆主鏡連接框，形成一體性之整體外觀之效
    果。故引證四亦不足以證明系爭案不具新穎性及進步性。」
    即明，本件舉發所提之證據確與系爭專利之上開另案專利異
    議事件一（PO1 ）中部分證據相同，且所持理由亦完全相同
    ，故依法任何人應不得以同一事實及同一證據，再為舉發原
    則，被告認事用法均有違誤，請求撤銷原處分及訴願決定。
五、經查，本件系爭專利之另案專利異議事件中據以異議證據三
    係第00000000號「具有副框的眼鏡總成」發明專利、據以異
    議證據四係第00000000號「帶有磁性之眼鏡框及無框眼鏡片
    」新型專利，該案異議人係主張前揭2件據以異議專利已揭
    露系爭專利連接框前側設有一體成型的翼片與連接框等構造
    ；而本件專利舉發事件中參加人之舉發理由則係以據以舉發
    證據一歐洲專利、證據二大陸地區專利結合證據三美國專利
    、證據四雜誌主張系爭專利不具進步性，並主張系爭專利說
    明書存在熟習該項技術者非難以實施之情事。是系爭專利於
    另案異議事件及本件舉發事件中所提證據並不相同，非屬同
    一事實及同一證據，被告對本件專利舉發事件所為之審定，
    尚難謂為違法，合先敘明。次查，據以舉發證據二係證據一
    歐洲專利之大陸地區對應申請案，依據以舉發證據一、二之
    說明及其圖式第8圖可見係將附屬鏡框之橋接元件設成具有
    頂壁及前壁之C形狀，以便組套於主鏡框橋接元件之上面及
    前面，藉由該C形橋接元件即可遮覆主鏡框之前壁，又C形橋
    接元件具有一對磁性元件，可將副鏡與主鏡相互吸引定位。
    所揭示技術與系爭專利於副鏡之兩鏡框間連接框前側設有翼
    片，該翼片可遮覆主鏡之連接框，及副鏡與主鏡可利用磁鐵
    吸附卡套結合為一體等之構造相較，據以舉發證據一、二確
    已揭露將主、副鏡以磁性元件吸附卡套結合，以及利用副鏡
    上之裝置遮覆主鏡連接框等系爭專利之技術內容。
六、原告雖爭執就主鏡框之橋接元件於是否可被完全遮蔽乙節，
    兩專利案之技術內容有差異云云。惟查，系爭專利申請專利
    範圍僅界定「...該翼片並可遮覆住主鏡的連接框...」，而
    未及於其遮覆之程度，雖於專利說明書中敘述該「...翼片
    66. ..以最少能遮覆住主鏡5的連接框52不露出為最佳...」
    等語，然原告就上開最佳狀況（即完全遮覆）並未記載於申
    請專利範圍中，自難逕以該說明書之記載來判斷系爭專利獨
    立項之技術特徵為「完全遮覆」。況依系爭專利說明書上揭
    說明所載，原告僅係認為翼片以最少能遮覆住主鏡5的連接
    框52 不露出為最佳，顯見原告亦認同除該最佳狀況外，亦
    可存在次佳之狀況，例如部份遮覆之情形，以此推論，不論
    係部分遮覆（次佳狀態）或完全遮覆（最佳狀態），均為系
    爭專利之技術特徵，而此一技術特徵，於據以異議證據一、
    二圖式第8圖中已揭露附屬鏡框之C形橋接元件於包覆主鏡框
    之前壁後，同樣具有遮蔽主鏡連接框之功效（屬部分遮覆狀
    態），自應認為原告所指之技術特徵於據以異議證據一、二
    中已經揭示，且此種特徵乃熟習該項技術者依其技術或知識
    能輕易完成之範疇。其次，據以異議證據三圖式第11圖顯示
    其於主鏡框設有磁鐵，並於附屬鏡框之鏡框與鏡腳附近設有
    凸起之技術及結構，與系爭專利相較，兩者皆屬利用磁鐵將
    副鏡與主鏡吸附之相同技術領域，且同樣將螺接柱設於鏡框
    外緣的內側面。原告雖於舉發階段在答辯及面詢時指稱據以
    異議證據三之螺柱是設在勾桿內作結合，而非如系爭專利是
    在鏡框外緣內側設螺接柱等語，但查，不論據以異議證據三
    將螺柱設於勾桿，或將該螺柱設於鏡框外緣的內側面，系爭
    專利將螺接柱設於鏡框外緣的內側面均係為熟習該項技術者
    所能自據以異議證據三將螺接柱設置於鏡框之框上所可輕易
    完成，且兩者均具有不使螺柱外露之相同功效，凡此業經被
    告審定及訴願答辯在案，核屬有據。綜上所述，系爭專利於
    副鏡兩鏡框間的連接框前側設有一體成型可遮覆住主鏡的連
    接框的翼片，及將螺接柱設於鏡框外緣的內側面等整體構造
    特徵，己見揭示於據以異議證據一至三用磁鐵將副鏡與主鏡
    吸附並將螺接柱設於鏡框外緣內側面等之技術內容，系爭專
    利確為熟習該項技術者依據以異議證據一、二及證據三之結
    合所能輕易完成且未能增進功效。
七、原告復稱依修正前專利法第103條第2項：「新型專利權範圍
    ，以說明書所載之申請專利範圍為準。必要時，得審酌說明
    書及圖式。」，及現行專利法第106條：「新型專利權範圍
    ，以說明書所載之申請專利範圍為準，於解釋申請專利範圍
    時，並得審酌創作說明及圖式。」之規定，於解釋專利權之
    範圍時需（須）審酌說明書內容及圖式云云。惟查，所謂審
    酌說明書內容及圖示以解釋專利權之範圍，係指專利權之範
    圍記載不明確時，始有其適用，倘專利權範圍之記載已相當
    明確，則無審酌創作說明及圖示之必要。本件原告聲請之專
    利權範圍僅界定為「...該翼片並可遮覆住主鏡的連接框...
    」，而未言及其遮覆之程度，顯見其申請範圍並限定何種遮
    覆程度，此一文義內容並無不明之處，自非必然須審酌說明
    書內容及圖示。縱認本件應審酌說明書及圖示，然原告於專
    利說明書中既係記載「...翼片66. ..以最少能遮覆住主鏡
    5的連接框52不露出為最佳...」等語，未明示排除次佳狀態
    存在之可能性，自亦應認為次佳之狀態亦為本件系爭專利所
    揭示之技術特徵，而此一技術特徵已為據以異議證據一、二
    所揭示，已如前述，自應認為本件系爭專利顯然不具進步性
    ，從而，被告以系爭專利違反首揭專利法第98條第2項規定
    ，所為舉發成立，應撤銷專利權之處分，洵無違誤，訴願決
    定予以維持，亦無不合，原告訴請撤銷訴願決定及原處分，
    即無理由，應予駁回。
據上論結，本件原告之訴為無理由，爰依行政訴訟法第98條第1
項前段，判決如主文。
中    華    民    國    97    年     4    月   22     日
                    臺北高等行政法院第七庭
                              審判長法  官  李得灶
                                    法  官  黃秋鴻
                                    法  官  陳忠行
上為正本係照原本作成。
如不服本判決，應於送達後20日內，向本院提出上訴狀並表明上
訴理由，如於本判決宣示後送達前提起上訴者，應於判決送達後
20日內補提上訴理由書（須按他造人數附繕本）。
中    華    民    國    97    年     4    月   22     日
                                    書記官  蔡逸萱


司法院資訊處製作；財團法人民間司法改革基金會備份。
